臺灣高等法院花蓮分院刑事判決　　　96年度上更(二)字第93號
　　上　訴　人
　　即　被　告　乙○○原名曾.
　　選任辯護人　邱聰安律師
上列上訴人因傷害致死案件，不服臺灣臺東地方法院90年度訴字
第280號中華民國92年6月13日第一審判決（起訴案號：臺灣臺東
地方法院檢察署90年度偵字第48號），提起上訴，判決後，經最
高法院第2次發回更審，本院判決如下：
    主  文
原判決關於乙○○部分撤銷。
乙○○無罪。
    理  由
一、公訴意旨略以：乙○○（原名曾阿文）與余德光（業經依傷
    害致死罪判處有期徒刑8年2月確定）、陳建年（業經判決無
    罪確定，已死亡）於民國（下同）89年12月19日傍晚，在臺
    東市○○○街71巷12號陳建年住處飲酒，迨於同日晚間8時
    許，乙○○與余德光離去時，在陳建年住處後方即建和二街
    與產業道路交岔路口處，與酒醉之張新財相遇並發生爭吵，
    竟基於傷害犯意聯絡，由余德光持竹木、乙○○及陳建年以
    拳腳，共同毆打、推倒張新財，使張新財受有左額頂部、右
    頂枕部、左胸部挫瘀傷，與左上臂、肘部擦傷等傷害，進而
    導致張新財顱內硬腦膜下出血，並因傷重於同年月22日上午
    0時在行政院衛生署臺東醫院內不治死亡。因認乙○○與余
    德光、陳建年等3人，共同涉有刑法277條第2項之傷害致死
    罪嫌。
二、本件公訴人認上訴人即被告（以下簡稱被告）乙○○共同涉
    犯上開刑法第277條第2項之傷害致死罪嫌，係以下列證據為
    據：
（一）同案被告陳建年警訊及偵查中之供述。
（二）被告於警訊及偵查中之供述。
（三）證人尤櫻菊（後更名為高櫻菊）於警詢之證述及查證錄影
      帶。
（四）法務部法醫研究所90年2月26日 (90)法醫所醫鑑字第0067
      號鑑定書。
（五）檢察官驗斷書。
三、按犯罪事實應依證據認定之，無證據不得推定其犯罪事實；
    又不能證明被告犯罪者，應諭知無罪之判決。且被告之自白
  　，非出於強暴、脅迫、利誘、詐欺、疲勞訊問、違法羈押或
    其他不正之方法，且與事實相符者，得為證據。被告或共犯
    之自白，不得作為有罪判決之唯一證據，仍應調查其他必要
    之證據，以察其是否與事實相符。刑事訴訟法第154條、第3
    01條第1項、第156條第1、2項均定有明文。又事實之認定，
    應憑證據，如未能發現相當證據，或證據不足以證明，自不
    能以推測或擬制之方法，為裁判基礎（最高法院40年度度台
    上字第86號判例意旨參照）。再者，認定不利於被告之事實
    ，須依積極證據，苟積極證據不足為不利於被告事實之認定
    時，即應為有利於被告之認定，更不必有何有利之證據（最
    高法院30年度上字第816號判例意旨參照）；而所謂「積極
    證據足為不利於被告事實之認定」係指據為訴訟上證明之全
    盤證據資料，在客觀上已達於通常一般之人均不致於有所懷
    疑，而得確信被告確曾犯罪之程度者，若未達到此一程度，
    而有合理性懷疑之存在時，即無從為有罪之認定（最高法院
    76年度台上字第4986號判例意旨參照）。
四、訊據被告乙○○堅決否認涉犯上開犯行，辯稱伊並未傷害張
    新財，當日聽到聲音出去時，已見張新財與余德光打在一起
    ，伊僅係勸架，並未毆打張新財，而當時陳建年已酒醉、且
    夜色昏暗，應看不清楚事故情形，其證稱打架之情形應不可
    採等語。
五、本院綜合全部卷證資料，認檢察官所舉證據尚無法形成被告
    有與余德光、陳建年共同傷害張新財，致其死亡之犯意連絡
    或行為分擔之確信，故認被告辯解可採，其犯罪不能證明，
    自應為無罪之諭知，理由如下：
（一）自被害人死亡原因判斷，無法確認係被告行為所造成：
  １、被害人張新財之死因依89年12月27日檢察官驗斷書及所附
      顏國順法醫師解剖報告表所載（見相卷第45-51頁），於
      驗斷時見死者左額頂部挫傷4×3公分；右頂枕部挫瘀傷4
      ×3公分；顱頂及右顳頭皮有多處細微刮痕（類似竹掃把
      刮到，不像跌到地板之細砂刮傷），胸前壁有電擊ＣＰＲ
      痕跡；胸部左側、左腋下瘀血 (挫瘀傷)5 ×4公分，另胸
      部左側近左乳房處，偏左處瘀血4×3公分。經解剖結果除
      上開外傷外，前額及頂部、右顳部頭皮下大片瘀血；後枕
      部頭皮下大片瘀血；頭骨無骨折；右額頂顳部硬腦膜下出
      血，血塊約300c.c.；無腦內出血；左側大腦外觀無異常
      ；無肋骨骨折；左肺腫脹，外表有瘀血；左胸腔黑色血水
      300c.c.；右肺腫脹，外表瘀血，且右肺與右胸腔壁粘連
      ；右胸腔黑色血水250c.c.；脊柱及背面肋骨無骨折；並
      附記本件解剖結果明顯外傷為頭部嚴重撞擊後，右額頂顳
      部硬腦膜下出血，兩肺外傷併胸內出血，認以較有可能被
      人擊打後所致，此並經證人即解剖之法醫師於原審證述在
      卷（見原審卷第158、159頁）。惟依上開解剖結果之記載
      ，僅能證明死者曾遭毆打，且被告及共犯陳建年就當時係
      余德光持棍毆打死者頭部之部分供述一致，則被害人頭、
      胸之傷極可能為余德光所造成（此部分業經判決確定），
      故縱認死者頭部或胸部確遭毆打，並致其死亡，亦僅能證
      明係余德光行為所致，再參以余某自始否認毆打死者，被
      告則僅供稱係見余德光毆打死者，其係事後方到達，並參
      以當時在場之人均有飲酒，且係臨時所生之事故，並無證
      據足以證明被告與余德光間事前有犯意連絡、行為分擔之
      共犯關係，故就死者之死因，尚無法證明其死亡原因係被
      告所為。
  ２、況檢察官將本件死因送請法務部法醫研究所鑑定，其結果
      認為（90年2月26日，見相卷第85-91頁）：死者死亡時在
      頭顱部與胸部有外傷，並有外傷性顱內出血及胸腔積血均
      可由毆打（他為）與自行跌倒（自為）所造成，因其四肢
      及身體各處有擦傷，另方面，從證人證明死者未與人結怨
      ，或遭人毆打等事情判斷，及生前鮮有心脈管硬化，但嗜
      酒，患高度脂肪肝，殊多肝細胞消失，有高度肝疾情形下
      ，容易跌倒 (摔傷)而造成，本件自行跌倒可能性佔主要
      ，極可能因跌倒造成顱內出血，相繼引起多機能衰竭死亡
      ，似無他殺之嫌，此有法務部法醫研究所90年3月12日以
      90理字第0405號函及所附90法醫所醫鑑字第0067號鑑定書
      在卷足憑。此與上開解剖鑑驗結論認死者可能被人擊打致
      死互異，法醫研究所鑑定之結論，認被害人死亡之原因可
      能有二，一為遭人毆打，另一為自行跌倒所致，且認其自
      行跌倒可能性較大。是尚難以上開死因鑑定報告為被告不
      利之認定。
  ３、再參以被害人張新財係於89年12月19日返回住處休息後，
      迄翌日下午2時許，其姊甲○○發現被害人陷入昏迷不醒
      ，背部有大量血跡，隨即呼叫計程車送張新財前往行政院
      衛生署臺東醫院急救，經診斷為頭部外傷併頭皮淤傷，胸
      壁挫傷及硬腦膜下出血，惟病情持續惡化，經急救無效仍
      不治死亡等情，業據證人甲○○於警詢、偵查中供述明確
      ，並有行政院衛生署臺東醫院診斷書1紙在卷足憑。惟並
      參以證人甲○○證稱死者返家時僅係酒醉意識仍清楚，且
      未指稱遭人毆打等語，尚難認定死者確係遭被告毆打致死
      。
  ４、且上開法醫研究所鑑定之際，共犯陳建年即曾於90年1月3
      日之警詢及偵查中陳稱張新財曾遭余德光及被告毆打情事
      ，該供詞係在90年3月12日法務部法醫研究所鑑定前，故
      法醫研究所為上開研判之際，應已參考該項證據，而該鑑
      定亦無瑕疵可指，故其鑑定結果亦可證明被告並未傷害被
      害人，並造成被害人死亡。
  ５、綜上所述，自死者死因鑑定結果難以推認係遭毆打致死，
      退而言之，縱可推認係遭毆打致死，惟參以死者所受傷害
      ，並非多人所造成，且核之證人陳建年及被告之供述，可
      認同案被告余德光當時曾持棍毆打死者，其一人之力道即
      得造成上開結果，尚無法推認與被告行為有關。故依上開
      證據尚無法認定被告之行為係造成死者張新財死亡之原因
      。
（二）證人高櫻菊之證詞並無法作為認定被告犯罪之證據，理由
      如下：
  １、證人高櫻菊為瘖啞人，其陳述必經過通譯始能為意思表示
      ，本件原審所選任之通譯吳明泉雖依規定具結（辯護人爭
      執其通譯之適格及證詞證據力部分，因依卷附資料確有
      通譯具結之結文，見原審卷第96頁，故此部分應不足採）
      並負責通譯，惟參以證人即吳明泉於本院前審證述內容為
      伊當時無法與證人高櫻菊溝通，且證人高櫻菊於原審係稱
      已酒醉，不知發生何事等語（見本院上訴審卷第143-144
      頁），顯然證人高櫻菊於原審是否得以正確了解具結意義
      及受訊問內容即值疑。
  ２、再參以證人高櫻菊於原審先證稱係載女兒經過現場，斷手
      之人為余德光，且原先供稱不識死者，後又改稱見過1次
      ，且死者愛喝酒，又稱被告拿棍子打被害人，且當時為下
      午6時許等語，惟事實上證人所稱斷手之人為陳建年，業
      經警員陳賢文當日即證述在卷，且被告當時並未持木棍毆
      打張新財，亦經陳建年證述在卷，而本件事發時間為下午
      8時，證人之子女於當庭並證稱放學回家路上未見有人被
      打，躺在路上之事實等情（見原審卷第92-95頁），顯然
      證人高櫻菊於原審證述內容均與事實不符，其證詞自難採
      為認定被告有罪之證據。
  ３、又原審於92年4月15日日偕同警員賴文龍、陳賢文及證人
      高櫻菊到現場勘驗時，並未委請翻譯到場，則參以證人高
      櫻菊之身心狀況，實難認其當時表達真意為何，且高櫻菊
      當時證稱經過現場時間以手比手錶1點鐘位置，後又改比2
      點鐘位置，並比當時下雨，又比余德光及陳建年並不在場
      等情，不論時間、天候及當時在場之人等，均與調查結果
      及事實不符，故該證人之證詞先後不同，且彼此矛盾，其
      無法採為認定被告有罪之證據甚為明確。
  ４、況本院前審曾委請具有手語專長之通譯謝麗華當庭通譯，
      證人高櫻菊表示不認識被告或余德光、陳建年，但認識死
      者及其姐甲○○，且無法正確回答當時事發之地點（見本
      院前審卷第96頁），再經於事發地點現場訊問證人高櫻菊
      時，證人高櫻菊透過通譯表示當日並未經過案發現場，且
      經現場勘驗時引導當日行經路線，確實未經過案發地點，
      亦有本院前審勘驗筆錄附卷可稽（本院上訴卷第124-128
      頁），足以證明證人高櫻菊於原審之證述內容有瑕疵，自
      不能採為認定被告犯罪之證據。
  ５、至公訴人所指警方查訪證人尤櫻菊（現改姓為高櫻菊）錄
      影帶，僅係警方就查訪證人高櫻菊經過加以錄影，自亦無
      法證明證人證述內容之真實性，其無法作為認定犯罪之證
      據，附予敘明。
（三）共犯陳建年之證詞，亦無法作為認定被告確有共同毆打死
      者致其死亡之證據，理由如下：
  １、共犯陳建年於警詢、偵查中雖供稱被告曾以拳頭及腳踢死
      者頭部及背部，其供述內容為「於八十九年十二月十九日
      下午二十時許，在我家台東市○○○街七十一巷十二號後
      方產業道路看見張新財遭余德光及曾阿文毆打」、「余德
      光持木棍，曾阿文用拳頭及腳踢張新財」、「余德光拿木
      棍打張新財的頭部肩膀、曾阿文用拳頭打張新財的背部及
      頭部，用腳踢張新財的背部和肩膀」及「當日八十九年十
      二月十九日下午五時左右，我與余德光、曾阿文在我家台
      東市○○○街七十一巷十二號前喝酒約至廿時左右，余德
      光及曾阿文就騎機車離開，我則入屋內看電視，約十幾分
      鐘就聽見屋後有人吵架，我立即至屋後察看，看見余德光
      、曾阿文兩人在毆打張新財，我立即上前阻止，並扶張新
      財至路邊，後來余德光就騎車載張新財走了」等語，並於
      90年1月3日偕同臺東縣警察局臺東分局警員至上揭處所指
      認，而繪製有現場圖1紙及照片4幀在卷。然依上開法醫顏
      國順鑑驗結果，係以死者頭部受有類似竹掃把之刮痕及重
      擊程度判斷死者係遭毆打致死，則證人陳建年之證述縱係
      屬實，被告係以拳毆死者頭部，並非以類似法醫師研判之
      器具傷害死者，顯然無法以其證詞推認死者係因被告行為
      造成傷害並致死亡。亦無法以其證詞證明被告與余德光間
      就傷害犯行有犯意連絡及行為分擔。
  ２、況證人陳建年於原審證述時已否認其於警訊、偵查供述之
      真實性，其經隔離訊問後供稱：當天伊未曾與余德光、曾
      阿文（即被告）在一起，伊係在家，未出門，且未見被告
      及余德光打張新財。其要上廁所的時候，有聽到家後面有
      聲音，因為離現場還有一塊地，只有聽到聲音看不到，聽
      一下子就回到屋子裡面去，之前警訊是照警察講給伊聽伊
      才知道的，所以才照警察的話來講等語（見原審卷第45-4
      6、71-72、119-120、217-218頁）。其供述前後不一，其
      於警詢、偵查中之供述已難遽認屬實及作為認定被告犯罪
      之證據。雖證人陳建年當庭亦供稱並未遭刑求，於警詢之
      供述及錄影帶亦均得以證明其陳述時係處於自由意識下所
      為，然陳建年當時既係因證人指稱其在場而被調查，其為
      求脫罪或一時情急，而為反於真實之供述均不違常情，故
      自不得以警詢錄影帶未顯示其陳述時受迫即推認其陳述與
      事實相符。
  ３、況證人陳建年為本件共犯，其於警詢、偵查中之供述，與
      指認所繪製之現場圖1紙、照片等，依刑事訴訟法第156條
      第2項規定，尚不得作為有罪判決之唯一證據。
  ４、至證人即臺東縣警察局臺東分局員警劉澤恆，於原審證述
      本件偵辦經過，雖得認定係經證人供述而查出被告等人，
      惟並無法以之證明被告確有毆打被害人。又證人丁洪良妹
      、王國璋均證稱：89年12月間因洪昇吉之父過世，在臺東
      市○○里○○○街61號辦理喪事，曾於89年12月19日傍晚
      時分，看到被告余德光、乙○○及被害人在該處，惟該3
      人究係何時離開，並不清楚等語。證人洪昇吉於原審證稱
      ：當天有看到被告余德光、乙○○，不過什麼時候來，什
      麼時候走，伊不清楚，當天吃飯的時間大約是下午5、6點
      ，但沒有印象被告余德光、乙○○有一起用餐，至於被告
      余德光在該處多久，無法確定，但他有進進出出等語。證
      人馬智輝於警詢中證稱：伊當日係在晚上10時、11時許左
      右離開的，離開時被告余德光、乙○○還在洪昇吉家等語
      。均無一能佐證共犯陳建年前揭供述與事實相符。故同案
      被告陳建年先後不同之證詞自亦無法作為認定被告犯罪之
      證據。
（四）被告之供述亦無法作為認定與共犯余德光共同毆打死者，
      並致其死亡之證據。被告乙○○雖於偵查中供述被告余德
      光有以木棍毆打張新財之上半身等語，惟其自始均辯稱到
      場僅係勸架，則參以本件事故係突發，且當時在場之人均
      有喝酒，縱使被告曾拉被害人，顯無法以此認定與共犯余
      德光間事前有傷害犯意連絡或行為分擔。況刑法第277條
      第2項前段之傷害致人於死罪，係對於犯普通傷害罪致生
      死亡結果所規定之加重結果犯，參酌同法第17條規定，以
      行為人對於普通傷害有犯意，而對於死亡之結果在客觀上
      能預見，但主觀上不預見者為要件。退萬步言之，本件被
      告乙○○縱曾以拳毆打張新財，然參以卷內臺灣臺東地方
      法院檢察署相驗屍體證明書之記，張新財係因頭部嚴重撞
      擊造成顱內出血 (硬腦膜頭下出血)而死亡 (見相卷第34
      頁)，上開鑑驗結果，並無法得出被告行為與被害人死亡
      間有何關係，亦無法確知被告有與余德光就該部分有犯意
      連絡，自無法推認被告有共同傷害致死之犯行甚明。
（五）況被告乙○○曾經測謊，就其未打張新財、余德光未打張
      新財，經測試均未呈情緒波動之有效反應，故無法研判有
      無說謊，有卷附鑑定通知書（偵卷第93頁）及本院函查之
      結果在卷可稽，與同案被告余德光、陳建年均經判定有說
      謊反應不同。自無法以該測謊結果作為認定被告犯罪之證
      據。
（六）至被告原聲請傳訊證人丁○○，其後已捨棄傳訊，參以證
      人丁○○於偵查中已明確供稱其不知事情經過，事隔多年
      縱再委其作證，顯亦難為不同之證述，故本院認此證人並
      無傳訊必要。而通譯吳明泉及證人高櫻菊當時究係如何溝
      通及通譯，雖稍有疑，惟參以其等均係瘖啞之人，且其於
      事發之後所為之證詞已先後不一，事隔7、8年，一般人於
      事發後多年令其再次回憶事故發生之情形，已難有正確之
      記憶，故本件縱再令其等回憶，恐亦與真相有別，故再予
      傳訊查證徒增擾民且無益於事實真相，本院認應依卷附卷
      證資料予以判斷，毋庸再傳訊上開證人，併予敘明。
四、綜上所述，本件依檢察官所舉證據，當無法作為認定被告有
    罪之依據，揆諸前開法律規定及判例意旨，及罪疑惟輕法則
    ，自屬不能證明被告犯罪。原審失察，遽以共犯陳建年之供
    述及證人高櫻菊之證詞，而予論罪科刑，顯有未合。被告上
    訴意旨否認犯罪，為有理由，應就原判決有關被告乙○○部
    分予撤銷，並諭知被告無罪之判決。
據上論斷，應依刑事訴訟法第369條第1項前段、第364條、第301
條第1項前段，判決如主文。
本案經檢察官丙○○到庭執行職務。
中　　華　　民　　國　　96　　年　　12　　月　　7　　日
                        審判長法  官  何方興
                              法  官  林德盛
                              法  官  王紋瑩
以上正本證明與原本無異
如不服本判決，應於送達後10日內，向本院提出上訴狀。其未敘
述理由者，並應於提出上訴狀後10日內向本院補提理由狀 (須附
繕本)。
                              書記官  吳家瑩
中　　華　　民　　國　　96　　年　　12　　月　　7 　　日
